臺灣苗栗地方法院刑事判決
111年度訴字第358號
公  訴  人  臺灣苗栗地方檢察署檢察官
被      告  陳宏春

                    籍設屏東縣○○鎮○○路00號(屏東○○○○○○○○○)

上列被告因加重詐欺等案件，經檢察官提起公訴 （111年度偵字
第1870號），被告於準備程序中就被訴事實為有罪之陳述，經本
院合議庭裁定由受命法官獨任行簡式審判程序，判決如下：
    主  文
陳宏春犯如附表一「罪名及宣告刑」欄所示之罪，各處如附表一
「罪名及宣告刑」欄所示之刑。應執行有期徒刑壹年捌月。未扣
案之犯罪所得新臺幣壹萬參仟元沒收，於全部或一部不能沒收或
不宜執行沒收時，追徵其價額。　　　
　　犯罪事實
一、陳宏春與真實姓名、年籍不詳綽號「小胖」及該詐欺集團成
    員，共同意圖為自己不法之所有，基於3人以上共同詐欺取財
    及隱匿詐欺犯罪所得去向之犯意聯絡，由該詐欺集團成員，
    以如附表一所示詐騙方式，對曾然英、林馨怡、沈周秀蘭行
    使詐術，致其等陷於錯誤，於如附表一所示匯款時間，匯款
    如附表一所示金額至曾善慈(涉嫌詐欺罪部分，業經臺灣苗
    栗地方檢察署檢察官偵辦中）向合作金庫商業銀行所申辦帳
    號：000-0000000000000號帳戶（下稱合庫帳戶）及向台新
    國際商業銀行所申辦帳號：000-00000000000000號帳戶（下
    稱台新帳戶）內，旋為曾善慈於如附表二所示時間、地點提
    領，再由陳宏春依指示，分別於110年10月21日中午12時32
    分許、同日下午3時39分許，搭乘真實姓名、年籍不詳綽號
    「阿澤」之成年男子駕駛之車牌號碼000－0000號自用小客車
    ，前往苗栗縣○○鎮○○路00號、苗栗縣○○鎮○○路000號，向曾
    善慈收取上開提領款項29萬元、36萬元，復於不詳地點轉交
    予「小胖」指定之該詐欺集團成員，以此方式隱匿前開犯罪
    所得之去向。嗣經曾然英、林馨怡、沈周秀蘭驚覺受騙並報
    警處理，始循線查悉上情。
二、案經曾然英、林馨怡、沈周秀蘭訴由苗栗縣警察局竹南分局
    報告臺灣苗栗地方檢察署檢察官偵查起訴。
    理  由
一、程序與證據能力部分：
　㈠經本院於準備程序向公訴檢察官確認本案起訴範圍，公訴檢
    察官當庭稱：本案起訴範圍為本判決附表一編號一至三等語
    （見本院卷第71頁），是本院之審判範圍即應以公訴檢察官
    上開所述為準，合先敘明。　
　㈡本案被告陳宏春所犯者非為死刑、無期徒刑、最輕本刑為3年
    以上有期徒刑之罪或高等法院管轄第一審案件，其於準備程
    序進行中，先就被訴事實為有罪之陳述，經告知簡式審判程
    序之旨，並聽取公訴人、被告之意見後，本院業已依刑事訴
    訟法第273條之1第1項規定，裁定改以簡式審判程序進行本
    案審理。又簡式審判程序之證據調查，依刑事訴訟法第273
    條之2規定，不受同法第159條第1項、第161條之2、第161條
    之3、第163條之1及第164條至第170條所規定證據能力認定
    及調查方式之限制；再被告對於卷內之各項證據表示無意見
    ，同意作為認定事實之證據，故卷內所列各項證據，自得作
    為證據，合先敘明。
二、認定犯罪事實所憑之證據及理由：
　　訊據被告對於上開犯罪事實於本院審理中坦承不諱（見本院
    卷第69、86頁），核與證人即告訴人曾然英、林馨怡、沈周
    秀蘭於警詢、證人曾善慈、蕭彩簧、陳鵬元於警詢時證述情
    節大致相符（見頭份分局刑卷第1至15頁反面、偵卷第41至6
    5頁），並有現場及監視器畫面翻拍照片、LINE對話紀錄翻
    拍照片、合庫帳戶及台新帳戶交易明細、車輛詳細資料報表
    、反詐騙諮詢專線紀錄表、受理詐騙帳戶通報警示簡便格式
    表、金融機構聯防機制通報單、受理刑事案件報案三聯單、
    受理各類案件紀錄表、匯款憑條、存款憑條、存入憑條等件
    在卷可稽（見頭份分局刑卷第17至25、29至36頁、38至42頁
    反面、44-1、47頁、偵卷第75至83頁），足認被告之自白與
    事實相符，應堪採信。從而，本案事證明確，被告之犯行洵
    堪認定，應依法論科。
三、論罪科刑：
　㈠洗錢防制法第15條之特殊洗錢罪，係在無法證明前置犯罪之
    特定不法所得，而未能依第14條之一般洗錢罪論處時，始予
    適用。倘能證明人頭帳戶內之資金係前置之特定犯罪所得，
    即應逕以一般洗錢罪論處，自無適用特殊洗錢罪之餘地。例
    如詐欺集團向被害人施用詐術後，為隱匿其詐欺所得財物之
    去向，而令被害人將其款項轉入該集團所持有、使用之人頭
    帳戶，並由該集團所屬之車手前往提領詐欺所得款項得逞，
    檢察官如能證明該帳戶內之資金係本案詐欺之特定犯罪所得
    ，即已該當於洗錢防制法第14條第1項之一般洗錢罪；至若
    無法將人頭帳戶內可疑資金與本案詐欺犯罪聯結，而不該當
    第2條洗錢行為之要件，當無從依第14條第1項之一般洗錢罪
    論處，僅能論以第15條第1項之特殊洗錢罪。另過去實務認
    為，行為人對犯特定犯罪所得之財物或利益作直接使用或消
    費之處分行為，或僅將自己犯罪所得財物交予其他共同正犯
    ，祇屬犯罪後處分贓物之行為，非本條例所規範之洗錢行為
    ，惟依洗錢防制法規定，倘行為人意圖掩飾或隱匿特定犯罪
    所得來源，而將特定犯罪所得直接消費處分，甚或交予其他
    共同正犯，而由共同正犯以虛假交易外觀掩飾不法金流移動
    ，即難認單純犯罪後處分贓物之行為，應仍構成洗錢防制法
    第2條第1或2款之洗錢行為（最高法院108年台上字第1744號
    判決意旨參照）。該詐欺集團成員向告訴人等施用詐術後，
    為隱匿其等詐欺犯罪所得財物之去向，而令告訴人等將款項
    匯入證人曾善慈所有合庫帳戶及台新帳戶，並由證人曾善慈
    前往提領詐欺犯罪所得款項後轉交被告，再由被告交付該詐
    欺集團之成員，依卷附事證已足認定匯入上開帳戶內之資金
    係詐欺犯罪之特定犯罪所得。又被告於審理時自陳：跟我收
    包裹之人與「小胖」是不同人等語(見本院卷第71頁)。是核
    被告就如附表一所為，均係犯刑法第339條之4第1項第2款之
    3人以上共同詐欺取財罪及洗錢防制法第14條第1項之一般洗
    錢罪。
　㈡詐欺集團為實施詐術騙取款項，並蒐羅、使用人頭帳戶以躲
    避追緝，各犯罪階段緊湊相連，係需多人縝密分工，相互為
    用，方能完成之集團性犯罪，雖各共犯僅分擔其中部分行為
    ，仍應就全部犯罪事實共同負責。被告雖未直接對告訴人等
    施以詐術，然其既有向證人曾善慈收取其所提領詐欺犯罪所
    得款項，並轉交予「小胖」指定之該詐欺集團成員，且約定
    從中獲取利得之行為，所為係該詐欺集團犯罪歷程不可或缺
    之重要環節，且係以自己犯罪之意思，並參與構成要件之行
    為，而屬共同正犯至明。是被告、「小胖」及該詐欺集團之
    成員就上開犯行間，有犯意聯絡及行為分擔，均應論以共同
    正犯。
  ㈢被告觸犯3人以上共同詐欺取財罪、一般洗錢罪，其各罪之實
    行行為有部分合致，揆諸上揭說明，為想像競合犯，應依刑
    法第55條前段規定，從一重之加重詐欺取財罪處斷。
  ㈣加重詐欺罪係侵害個人財產法益之犯罪，其罪數計算，以被
    害人數、被害次數之多寡，決定其犯罪之罪數（最高法院10
    7年度台上字第1066號判決意旨參照），是被告所犯上開3罪
    ，犯意各別，行為互殊，應予分論併罰。　
　㈤刑法第55條想像競合犯規定：一行為而觸犯數罪名者，從一
    重處斷。但不得科以較輕罪名所定最輕本刑以下之刑。行為
    人係以一個行為同時侵害數法益，成立數罪名。但責任以行
    為為基礎，單一行為僅應負單一罪責；為避免過度評價一行
    為侵害數法益之罪責，該法條明定「從一重處斷」其罪名與
    刑罰之責任，僅處以裁判上之一罪；為防評價不足，該條但
    書則明定所科之刑，有封鎖之效用。是想像競合犯從一重罪
    論處時，已確定憑以處斷之罪名及其法定刑，不另論所犯之
    其他輕罪名與刑罰。關於有無加重或減輕事由，自當從所論
    處之重罪法規範定之；至於想像競合所犯之其他輕罪法規範
    ，另有加重或減輕事由者，如於從一重罪量定其宣告刑時，
    已綜合評價並參酌為量刑因素時，即無評價不足問題，亦無
    須逐一適用各該規定，並論述是否另有所犯輕罪之相關加重
    、減輕事由之必要（最高法院 110年度台上字第5838號判決
    意旨參照）。本院就被告所犯之罪，既已從一重以加重詐欺
    取財罪處斷，依上開說明，爰不再論述被告所犯輕罪部分，
    有無洗錢防制法第16條第2項減輕其刑規定之適用，而僅於
    量定宣告刑時將之合併審酌，以為適當之評價，附此敘明。
　㈥爰審酌被告正值青壯，卻不思以正途賺取所需，以前揭不法
    手段與詐欺集團成員共同詐騙無防備心之告訴人等，可見其
    除無視政府一再宣示掃蕩詐欺集團之決心，造成告訴人等之
    財產損失，破壞社會秩序及社會成員間之互信基礎外，更製
    造金流斷點，破壞金流秩序之透明穩定，妨害國家對於犯罪
    之追訴與處罰，致使告訴人等遭騙款項及財物益加難以尋回
    而助長犯罪，所為殊值非難。雖被告迄今尚未賠償告訴人等
    或達成和解，惟念及被告於本院審理時均坦承犯行（就所犯
    一般洗錢罪部分，符合洗錢防制法第16條第2項規定）、節
    省有限之調查資源，兼衡犯罪之動機、目的、手段、分工、
    遭詐騙之人數及數額，暨被告於審理時自承之智識程度、家
    庭生活經濟狀況（見本院卷第87頁）、告訴人曾然英對於本
    案之意見(見本院卷第57頁)，及被告素行等一切情狀，量處
    如附表一「罪名及宣告刑」欄所示之刑。再審酌被告所犯均
    係加重詐欺取財罪，侵害之法益相同，且各罪所侵犯者均為
    財產法益，而非具有不可替代性、不可回復性之個人法益，
    及其犯罪之時間均集中於110日10月21日之一日，可認各罪
    間之獨立程度甚低，且被告透過各罪所顯示之人格面亦無不
    同，並考量刑罰邊際效應隨刑期而遞減、行為人所生痛苦程
    度隨刑期而遞增之情形及行為人復歸社會之可能性等情，對
    被告所犯各罪為整體之非難評價後，定其應執行之刑如主文
    所示。
三、沒收部分：
　㈠犯罪所得，屬於犯罪行為人者，沒收之，刑法第38條之1第1
    項前段定有明文。有關共同正犯犯罪所得之沒收、追繳或追
    徵，應就各人所分得者為之。又所謂各人「所分得」，係指
    各人「對犯罪所得有事實上之處分權限」，法院應視具體個
    案之實際情形而為認定：倘若共同正犯各成員內部間，對於
    不法利得分配明確時，應依各人實際分配所得沒收（最高法
    院104年度台上字第3937號判決意旨參照）。查被告於本院
    審理時供稱：本案共獲得1萬3000元報酬等語（見本院卷第7
    0頁），復查無其他證據資料足以證明被告因本案犯行所得
    金錢之實際數額，應認其犯罪所得即為1萬3000元，而該犯
    罪所得，雖未據扣案，仍應依刑法第38條之1第1項前段、第
    3項規定宣告沒收，並於全部或一部不能沒收或不宜執行沒
    收時，追徵其價額。　
　㈡洗錢防制法第18條規定「犯第14條之罪，其所移轉、變更、
    掩飾、隱匿、收受、取得、持有、使用之財物或財產上利益
    ，沒收之；犯第15條之罪，其所收受、持有、使用之財物或
    財產上利益，亦同（第1項）。以集團性或常習性方式犯第1
    4條或第15條之罪，有事實足以證明行為人所得支配之前項
    規定以外之財物或財產上利益，係取自其他違法行為所得者
    ，沒收之（第2項）。對於外國政府、機構或國際組織依第2
    1條所簽訂之條約或協定或基於互惠原則，請求我國協助執
    行扣押或沒收之案件，如所涉之犯罪行為符合第3條所列之
    罪，不以在我國偵查或審判中者為限（第3項）。」關於犯
    罪行為人犯洗錢防制法第14條之罪，其所掩飾之財物本身僅
    為洗錢之標的，難認係供洗錢所用之物，故洗錢行為之標的
    除非屬於前置犯罪之不法所得，而得於前置犯罪中予以沒收
    者外，既非本案洗錢犯罪之工具及產物，亦非洗錢犯罪所得
    ，尤非違禁物，尚無從依刑法沒收規定予以宣告沒收，自應
    依上開第18條第1項前段規定予以宣告沒收。此規定係採義
    務沒收主義，祇要合於前述規定，法院即應為相關沒收之諭
    知，然該洗錢行為之標的是否限於行為人者始得宣告沒收，
    法無明文，是倘法條並未規定「不問屬於犯罪行為人與否均
    沒收」時，自仍以屬於被告所有者為限，始應予沒收。本案
    被告並未保有所收取之款項，業據被告供述在卷（見本院卷
    第70頁），故收取之款項並非被告所有，亦非在其實際掌控
    中，則被告就此部分犯罪所收受、持有之財物本不具所有權
    及事實上管領力，依法自無從沒收其該次所收取之全部金額
    。　
據上論斷，依刑事訴訟法第273條之1第1項、第299條第1項前段
，洗錢防制法第14條第1項，刑法第11條前段、第28條、第339條
之4第1項第2款、第55條前段、第51條第5款、第38條之1第1項前
段、第3項，刑法施行法第1條之1第1項，判決如主文。
本案經檢察官簡泰宇提起公訴，檢察官彭郁清到庭執行職務。 
　　
中　　華　　民　　國　　111 　年　　9 　　月　　5　　日
                  刑事第四庭  法　官　許文棋
以上正本證明與原本無異。
如不服本判決應於收受判決後20日內向本院提出上訴書狀，並應
應敘述具體理由。其未敘述上訴理由者，應於上訴期間屆滿後20
日內向本院補提理由書(均須按他造當事人之人數附繕本)「切勿
逕送上級法院」。告訴人或被害人如對本判決不服者，應具備理
由請求檢察官上訴，其上訴期間之計算係以檢察官收受判決正本
之日期為準。
   　　                     　書記官  陳彥宏
中　　華　　民　　國　　111 　年　　9 　　月　　5 　　日
附錄本案論罪科刑法條：
洗錢防制法第14條
有第二條各款所列洗錢行為者，處 7 年以下有期徒刑，併科新
臺幣 5 百萬元以下罰金。
前項之未遂犯罰之。
前二項情形，不得科以超過其特定犯罪所定最重本刑之刑。

中華民國刑法第339條之4
犯第 339 條詐欺罪而有下列情形之一者，處 1 年以上 7 年以
下有期徒刑，得併科 1 百萬元以下罰金：
一、冒用政府機關或公務員名義犯之。
二、三人以上共同犯之。
三、以廣播電視、電子通訊、網際網路或其他媒體等傳播工具，
    對公眾散布而犯之。
前項之未遂犯罰之。　
附表一：
編號 告訴人 詐騙方法 匯款時間(民國)/金額(新臺幣) 匯入帳戶 罪名及宣告刑    一 曾然英  打電話假冒其侄子「曾勝勛」，詐稱要進貨需借錢。 110年10月21日上午11時4分許/16萬元 台新帳戶 陳宏春犯三人以上共同詐欺取財罪，處有期徒刑壹年貳月。  二 林馨怡 打電話假冒其侄子「冠新」，詐稱需資金周轉要借錢。 110年10月21日中午12時15分許/13萬元 台新帳戶 陳宏春犯三人以上共同詐欺取財罪，處有期徒刑壹年貳月。 三 沈周秀蘭 打電話假冒其兒子「沈柏亨」，詐稱需資金周轉要借錢。 110年10月21日下午3時7分許/36萬元 合庫帳戶 陳宏春犯三人以上共同詐欺取財罪，處有期徒刑壹年參月。 
附表二：
編號 提領時間 (民國) 提領地點 提領金額 (新臺幣) 提領帳戶  一 110年10月21日中午12時9分許 苗栗縣○○鎮○○街00號 16萬元 台新帳戶  二 110年10月21日中午12時18分許 苗栗縣○○鎮○○街00號 13萬元 台新帳戶 三 110年10月21日下午3時27分許 苗栗縣○○鎮○○路000號 30萬元 合庫帳戶 四 110年10月21日下午3時33分許 苗栗縣○○鎮○○路000號 3萬元 合庫帳戶 五 110年10月21日下午3時34分許 苗栗縣○○鎮○○路000號 3萬元 合庫帳戶